---
title: "ワイン(のデータ)を味わう"
output: 
  github_document:
    toc: TRUE
---

```{r setup, include=FALSE}
knitr::opts_chunk$set(echo = TRUE)
```

ワインに関するデータを味わってみる。  
同時に、rの関数も味わってみてください。

## 準備

```{r}
# rattle.dataというパッケージをインストールする。1回目だけ実行すればよい。2回目以降は実行不要。
# install.packages("rattle.data") # 実行するときは、install～の前の#を削除してください。
```

```{r}
library(rattle.data) # パッケージをロードする。こちらは毎回実行する。
data("wine") # rattle.dataパッケージに含まれる、wineというデータをロードする。
```

RStudioのEnvironmentウィンドウで、wineというデータがロードされたことを確認してください。  

## データ構造を見る

```{r}
nrow(wine) # wineは178行で…

ncol(wine) # 14列のデータセットのようだ

head(wine) # データの最初の6行を表示する

head(wine, n = 10) # データの最初の10行を表示する

tail(wine) # データの最後の6行を表示する

tail(wine, n = 8) # データの最後の8行を表示する

names(wine) # 列の名前を表示する

length(names(wine)) # 列の名前は14個ある。列の数と一致している(当たり前)。

```

列の名前の意味は、以下のサイトの中段あたりを参照のこと。  
https://qiita.com/Dixhom/items/7c33a1dc85144e1da822

```{r}
wine$Alcohol # wineデータセットのAlcohol(アルコール)列のみを取り出す

head(wine$Alcohol, n = 10) # ちょっと多すぎるので、最初の10個のみを取り出してみる

head(wine$Color) # Color(色彩強度)列の、最初の6個のデータを取り出す
```

## データの代表値や可視化をしてみる

wineデータセットのうち、Alcohol(アルコール)列のみを使う。

```{r}
hist(wine$Alcohol) # ヒストグラム
```

割と、左右対称なグラフですね。

```{r}
mean(wine$Alcohol) # 平均値

median(wine$Alcohol) # 中央値

max(wine$Alcohol) # 最大値

min(wine$Alcohol) # 最低値

summary(wine$Alcohol) # 上記の代表値をまとめて表示する
```

左右対称の分布だったので、中央値 median と平均値 mean はほぼ同じような値ですね。  
"1st Qu."はデータを小さい順に並べて、下から25%目のデータの値、  
"3rd Qu."は、下から75%目(上から25%目)の値。  
ちなみに、中央値 median は50%目の値ですね。  
ワインのアルコール度なので、当然13度くらいの値になりますよね。 

```{r}
sd(wine$Alcohol) # 標準偏差
```

次は、ワインに含まれるリンゴ酸(Malic acid)のデータを見てみる。

```{r}
hist(wine$Malic)
```

おー、ゆがんだ分布だ。

```{r}
summary(wine$Malic)
```

ゆがんだ分布なので、中央値よりも平均値が大きくなる。  
他のデータでも分布や、代表値を見てみてください。

